臺灣高等法院花蓮分院民事判決　　　　　　99年度上字第40號
上　訴　人　辛○○
　　　　　　丙○○
　　　　　　庚○○
　　　　　　己○○
前列4人共同
訴訟代理人　林政雄律師
被上訴人　　甲○○
　　　　　　丁○○
　　　　　　乙○○
　　　　　　戊○○
前列4人共同
訴訟代理人　林武順律師
上列當事人間請求返還土地事件，上訴人對於中華民國99年6月1
1日臺灣花蓮地方法院98年度訴字第369號第一審判決提起上訴，
本院於100年2月17日言詞辯論終結，判決如下：
    主  文
上訴駁回。
第二審訴訟費用由上訴人負擔。
    事實及理由
一、上訴人在原審起訴主張：座落花蓮市○○段334、344地號2
    筆土地（以下簡稱：系爭土地），係民國37年10月10日以買
    賣為原因登記為上訴人辛○○之夫、上訴人丙○○、庚○○
    、己○○之父邱德福所有，與被上訴人等人及訴外人邱連春
    均無關聯。嗣邱德福約於60年間失蹤不知去向，於73年經法
    院公示宣告死亡，系爭土地為上訴人所共有，而被上訴人等
    人於系爭土地上興建房屋之際，原土地所有權人邱德福已失
    蹤多年，不可能同意被上訴人等人於系爭土地上興建房屋，
    況訴外人邱連春並非系爭土地所有權人，無權同意被上訴人
    等人於系爭土地興建房屋，故被上訴人等人以其等曾徵得訴
    外人邱連春之同意作為占有系爭土地之合法權源，即屬無稽
    。被上訴人等未經上訴人同意，亦無任何合法權源，竟分別
    占用如附件所示之面積，爰依民法第767條所有物返還請求
    權之法律關係，請求被上訴人拆屋還地。並聲明：被上訴人
    等人應將座落花蓮市○○段344地號土地上如附圖所示紅色
    鈄線A部分之建物（面積：136.9平方公尺）、B部分之雞舍
    （面積22.3平方公尺）、C部分之貨櫃（面積9.0平方公尺）
    、D部分之貨櫃（面積9.3平方公尺）、E部分之倉庫（面積2
    39.4平方公尺）、F部分之建物（面積409.3平方公尺）、G
    部分之棚架（面積39.1平方公尺）、H部分之儲水槽（面積8
    .9平方公尺）、I部分之貨櫃（面積21.2平方公尺）、J部分
    之流動廁所（面積1.0平方公尺）、K部分之棚架（面積18.5
    平方公尺）等地上物拆除，並將占用之土地返還上訴人，並
    應連帶給付上訴人辛○○新台幣（下同）170,400元、上訴
    人丙○○170,400元、上訴人庚○○170,400元、上訴人己○
    ○340,600元，暨均自起訴狀繕本送達翌日起至清償之日止
    ，按年息5%計算之利息，並陳明願供擔保准為假執行之宣告
    等語。原審審理後，認系爭土地原係由訴外人邱連春借名登
    記於其子邱德福名下，且訴外人邱連春有終止借名登記之意
    思，並同意被上訴人甲○○於系爭土地上興建房屋，被上訴
    人甲○○等人係得系爭土地真正所有權人邱連春之同意占有
    系爭土地，不能因上訴人辛○○等人嗣後辦理繼承登記取得
    系爭土地所有權，即得本於無權占有之法律關係請求拆屋還
    地，故上訴人之請求並無理由，而判決駁回上訴人在第一審
    之訴及假執行之聲請。
二、上訴人不服原審判決，提起上訴，其主張除與原審相同者予
    以引用外，另補充陳述略以：
（一）被上訴人於原審從未主張系爭土地邱德福與邱連春2人間
      存有「借名登記」之法律關係，且未予兩造對此部分為適
      當辯論之機會，原審自行創設訴訟當事人間未曾主張之法
      律關係，致上訴人受不利益之判決，顯已違背民事訴訟法
      第221條第1項規定之辯論主義精神。
（二）系爭土地於38年登記為邱德福所有，上訴人等分別於83年
      、85年以繼承、買賣或贈與原因取得土地所有權。系爭土
      地上之房屋並非被上訴人等於64年間興建，係約於80年後
      始興建，兩造未曾共同居住並設籍於系爭房屋內，兩造原
      先共同居住設籍之門牌號碼花蓮市壬○里12鄰豐村153-1
      號房屋應係指座落壬○段219地號土地上之房屋。且原土
      地所有權人邱德福於83年4月8日經法院宣告於73年10月8
      日死亡，亦即被上訴人於80年間興建系爭房屋時，邱德福
      已失蹤不知去向，應無同意渠等興建房屋之可能，故被上
      訴人等興建系爭房屋既未經土地所有權人同意，核屬無權
      占有，上訴人為土地所有權人，自得依民法第767條規定
      ，本於所有權人地位，請求被上訴人等拆屋還地。
（三）系爭土地縱為訴外人邱連春出資購買並登記在邱德福名下
      ，然此屬一般父母出資購地贈與子女之情形，與需雙方約
      定合意始得成立之信託登記契約或借名登記契約等有別，
      被上訴人主張或原審認定邱連春與邱德福間成立借名登記
      關係，惟主張該契約者須證明雙方曾有借名登記之約定，
      並非出資購買即成立借名登記契約。況父母以未滿7歲之
      未成年子女名義購買不動產，父母僅居於法定代理人地位
      ，該不動產仍為未成年子女之財產。系爭土地係邱德福於
      38年4月22日以買賣為原因自前手取得，雖係由邱連春出
      資並居於法定代理人身份代理簽訂買賣契約，其過程當屬
      父母購買土地贈與子女之情形，與借名登記契約無涉。且
      遍觀卷證資料，無從證明邱連春與邱德福間就系爭土地係
      借名登記關係，被上訴人亦迄未舉證證明借名登記契約存
      在。況系爭土地登記為邱德福所有時，邱德福未滿7歲，
      邱連春為其法定代理人，依民法雙方代理禁止原則，其間
      無成立借名登記契約之可能。實務上亦未見父母購買不動
      產登記於子女名下雙方成立借名登記契約關係者，原審認
      定違背上開法律明文規定。況依臺灣花蓮地方法院82年度
      訴字第73號請求移轉登記案件（下稱另案），邱連春聲請
      傳喚之證人江黃求於82年6月14日到庭證稱「當時我受僱
      於邱連春做工，邱某要買本件土地，邱太太叫我跟他一起
      去，錢我有看到邱拿出來，邱某要買這些土地要給其兒子
      ，要兒子將來養他一輩子。」等語，並非「邱某要買這些
      土地暫時登記在兒子名下，以後邱某要把土地要回來」，
      益證邱連春出資購買系爭土地並登記於邱德福名下，係出
      於贈與之意思，並非借名登記，況另案業經以縱認系爭土
      地為邱連春出資購買，亦不能證明邱連春與邱德福間存有
      信託關係，或存有借名登記契約，原審既調閱該案卷資料
      ，惟不採該確定判決結論，逕認邱德福與邱連春間成立借
      名登記關係，洵非允切，被上訴人之主張當非可採。且被
      上訴人於一審主張被上訴人甲○○徵得邱連春及邱德福同
      意後，在系爭土地上興建房屋，於二審更改陳述主張占用
      系爭土也之房屋為邱連春所蓋，其對事實之陳述前後矛盾
      ，顯見其對占用系爭土地之權利來源及法律依據無法合理
      說明。
（四）況原審以被上訴人於系爭土地上興建房屋之事實推論已取
      得邱連春之同意，此推論係主觀之臆測，被上訴人並未提
      出具體證據證明興建房屋時已取得邱連春之同意。且系爭
      土地所有人為邱德福，縱被上訴人等徵得邱連春之同意，
      然邱連春並非土地所有權人，被上訴人等於系爭土地上興
      建房屋仍屬無權占有。
（五）至上訴人辛○○曾於臺灣高等法院82年上字第94號案陳述
      之真意為：原本辛○○及子女即上訴人己○○等人均與邱
      連春共同居住於花蓮市○○段219地號土地上之門牌號碼
      為「花蓮市壬○里豐村153-1號」房屋內，因邱連春對邱
      德福提出該訴訟，並列上訴人辛○○為參加人兼財產管理
      人，致雙方關係生變，且邱連春當時已著手進行整修上訴
      人等目前居住之花蓮市壬○里豐村148號房屋，故邱連春
      多次要求上訴人等搬離上開共同居住位於219地號土地上
      之房屋(即原豐村153-1號房屋)，上訴人等遂於84年2月間
      將戶籍自原豐村153-1號邱連春擔任房長之住址內遷移至
      花蓮市豐村148號另立新戶，故上訴人辛○○上開陳述內
      容與本件系爭國興段334、344地號土地及其上房屋無涉。
      被上訴人另所提請求鑑定上訴人DNA部分，與本案爭點無
      關。
（六）並聲明：
      (一)原判決廢棄。
      (二)被上訴人等人應將座落花蓮市○○段344地號土地上如
        附圖所示紅色鈄線A部分之建物（面積：136.9平方公尺
        ）、B部分之雞舍（面積22.3平方公尺）、C部分之貨櫃
        （面積9.0平方公尺）、D部分之貨櫃（面積9.3平方公
        尺）、E部分之倉庫（面積239.4平方公尺）、F部分之
        建物（面積409.3平方公尺）、G部分之棚架（面積39.1
        平方公尺）、H部分之儲水槽（面積8.9平方公尺）、I
        部分之貨櫃（面積21.2平方公尺）、J部分之流動廁所
        （面積1.0平方公尺）、K部分之棚架（面積18.5平方公
        尺）等地上物拆除，並將占用之土地返還上訴人。
      (三)被上訴人等應連帶給付上訴人辛○○170,400元及自起
        訴狀繕本送達翌日起至清償日止，按年息5%計算之利息
        。
      (四)被上訴人等應連帶給付上訴人丙○○170,400元及自起
        訴狀繕本送達翌日起至清償日止，按年息5%計算之利息
        。
      (五)被上訴人等應連帶給付上訴人庚○○170,400元及自起
        訴狀繕本送達翌日起至清償日止，按年息5%計算之利息
        。
      (六)被上訴人等應連帶給付上訴人己○○340,600元及自起
        訴狀繕本送達翌日起至清償日止，按年息5%計算之利息
        。
      (七)訴訟費用由被上訴人共同負擔。
      (八)願供擔保聲請宣告假執行。
三、被上訴人答辯除與原審相同者予以引用外，另補陳略稱：
（一）原判決符合法律程序及誠信原則。
（二）系爭土地為邱連春出資購買而登記邱德福名義，嗣因邱德
      福經法院宣告死亡，再由各上訴人以繼承為由取得系爭土
      地所有權登記，此為兩造所不爭執之事實。而系爭土地上
      建物，為邱連春生前所興建，此自房屋用電資料顯示係自
      81年8月起，核與上訴人辛○○於另案供述邱連春整修房
      屋並命其搬離之時間點相符，足證被上訴人等並未另建房
      屋，系爭土地上房屋實為邱連春所建，而邱連春自始即非
      無權占有，是上訴人以無權占有為由訴請拆屋還地，殊屬
      無稽。
（三）上訴人雖分別以邱德福配偶及子女身分，以繼承為原因取
      得系爭土地所有權登記。惟邱德福因精神異常於62年10月
      間離家出走後20年未回，邱連春曾於62年12月10日刊懸賞
      尋人廣告向管區報請協尋失蹤人口，應有送請專業機構鑑
      定DNA以究明繼承權之必要。上訴人以不法方法取得系爭
      土地所有權，而侵害原有繼承權之被上訴人權利，進而再
      對被上訴人訴請拆屋還地，不僅於法無據，更違誠信原則
      。
（四）系爭土地於另案係因法律關係主張錯誤而遭敗訴判決，惟
      自證人潘秀蘭、胡興誠、江黃求、吳梅玉、駱讚擇等人證
      詞，可證系爭土地確係邱連春出資購得，當時邱德福未滿
      7歲，並無資力購買系爭土地，系爭土地邱連春係以邱德
      福為登記名義人，真正所有權人應係邱連春，其間就系爭
      土地僅存借名登記之法律關係。
（五）並聲明：上訴駁回，如受不利判決，願供擔保免為假執行
      之宣告。
四、本院得心證之理由如下：
（一）兩造對系爭土地由訴外人邱連春出資購買，並登記於當時
      僅7歲之子邱德福名下（37年10月10日買賣，於38年4月22
      日登記，有土地所有權狀影本附卷可參），上訴人等人為
      土地所有權人，被上訴人則設籍及占用系爭土地均不爭執
      。兩造爭執關鍵在於：
  １、原審認定邱連春與邱德福間係借名登記關係是否為未經被
      上訴人提出之主張而有違辯論主義精神，及被上訴人之抗
      辯有無理由。
  ２、訴外人邱連春有無權利同意被上訴人等興建系爭建物或系
      爭建物由邱連春所興建，被上訴人等是否為無權占有系爭
      土地？
（二）上訴人主張原審以未經被上訴人主張之法律關係為判斷基
      礎，且未予兩造辯論云云。惟查，被上訴人於原審98年11
      月3日之民事答辯狀事實及理由（二）中已就上訴人主張
      被上訴人無權占有部分抗辯稱「系爭土地原為邱連春購買
      ，登記為其子邱德福名義。」（見原審卷第30頁），且於
      99年3月23日之言詞辯論中陳稱「四、系爭土地都是邱連
      春所購買，只是登記在邱德福名下，當時興建系爭房屋時
      ，實際上是邱連春所興建，並非無權占有。」等語，有該
      日筆錄在卷可稽（見原審卷第141頁），該主張及陳述亦
      經於99年5月25日言詞辯論時予以確認並引用，亦有筆錄
      附卷可稽（見原審卷第173頁），足證被上訴人於原審已
      提出邱連春購買土地僅登記為邱德福名義之借名登記法律
      關係，原審並已使兩造就此部分為辯論，已依民事訴訟法
      第221條第1項規定程序進行，自不能因上訴人於原審爭執
      之著重點不同，致疏未就此部分提出陳述，即謂原審創設
      當事人未主張之法律關係及未予適當辯論，故上訴人此部
      分之主張顯屬無據。
（三）按當事人主張有利於己之事實者，就其事實有舉證之責任
      ，民事訴訟法第277條定有明文。系爭土地於37年10月10
      日買賣原因發生時，上訴人等之夫、父邱德福年僅7歲，
      有土地登記簿謄本及戶籍登記簿影本附卷可稽，顯然系爭
      土地並非邱德福購買。而被上訴人等抗辯訴外人邱連春即
      邱德福之父於另案已主張系爭土地為伊所購買，僅登記在
      邱德福名下等語，此部分業經本院調閱臺灣花蓮地方法院
      82年度訴字第73號及本院82年上字第94號案卷查悉甚明。
      雖訴外人邱連春於該案未能舉證證明其主張之信託登記關
      係存在，而遭敗訴判決，惟仍足以證明其一向主張其購買
      系爭土地並登記於邱德福名下之事實，該事實且經該案證
      人潘秀蘭、胡興誠、駱讚擇等人證述甚詳。至當時邱連春
      將系爭土地登記為邱德福名下，究係基於信託、借名或贈
      與契約之法律關係，雖無任何書面契約予以證明，惟邱德
      福當時年僅7歲，依一般經驗法則，自不可能參與決定，
      應以邱連春所表示之意思為準。而依該案中邱連春所主張
      之事實以觀，邱連春並無將系爭土地贈與邱德福之意思，
      至為明顯。且雙方代理雖有瑕疵，惟此乃屬效力未定之行
      為，並非無效，必待本人拒絕同意，方始確定不生效力（
      最高法院87年台上字第948號判決參照），上訴人並未能
      舉證證明已成年之邱德福失蹤前曾為拒絕同意之意思表示
      ，上訴人上開主張顯不足採。
（四）至證人江黃求雖於之前另案證稱「當時我受僱於邱連春做
      工，追某要買本件土地，邱太太叫我跟他一起去，錢我有
      看到邱拿出來，邱某說買這些土地要給其兒子，要兒子將
      來養他一輩子。」等語（見該案卷第47頁），惟已經在庭
      之邱連春及其訴訟代理人當庭予以否認，並陳稱證人所言
      為推測之詞等語。再依其後證人駱讚擇證稱「當時代書說
      登記為邱連春名義費用較高，用小孩子(即被告）名義登
      記，將來不須再辦繼承。」等語（見該案卷第81頁），足
      以認定邱連春當時僅係為便利而將土地登記於邱德福名下
      ，未必有贈與之意。再參以邱連春當時曾提起訴訟請求將
      系爭土地移轉登記為自己名義，足認其有解除借名登記契
      約之意思，故嗣後雖因邱德福經宣告死亡後，由上訴人等
      繼承系爭土地，惟此並不影響邱連春於系爭土地上之權利
      。上訴人既未能舉證證明邱連春當時所為係出於贈與之意
      思，而系爭土地又確係訴外人邱連春出資所購得，邱連春
      本於實際所有人之地位在系爭土地上興建房屋，即非無權
      占有。從而被上訴人等經邱連春同意而共同居住該處（被
      上訴人甲○○為邱連春之贅婿，被上訴人邱東發等人為邱
      連春之外孫、孫女），並占有系爭土地即非屬無權占有，
      上訴人之主張顯屬無據。
（五）被上訴人於原審即已主張系爭土地上之建物係訴外人邱連
      春所興建，除有其等所提資料外，並與上訴人辛○○於另
      案供述邱連春要伊搬出後另行興建房屋之事實相符，此經
      本院調閱上開卷證查悉甚詳，再參以證人鄭添進即壬○里
      12鄰鄰長於原審證稱「系爭土地原為邱連春所有，被告甲
      ○○居住的地是分給甲○○，但不知登記名義人為何人。
      原告辛○○那邊的土地原本是分給邱德福，後來才給原告
      辛○○。」（見原審卷第94頁），及證人洪玉雲證稱「原
      告辛○○、被告甲○○共同居住，何時分開住的伊不清楚
      。」等語（見原審卷第94頁背面），亦足證被上訴人等此
      部分辯解堪信為實在。而上訴人並未主張或舉證證明座落
      於系爭土地上之建物並非邱連春所興建，則邱連春於其出
      資購買之土地上興建房屋，姑且不論當時土地係因何登記
      於邱德福名下（借名登記或贈與契約），依上開證人之供
      述，亦足以認定邱連春實際仍管理系爭土地，故其所為顯
      非無權占有甚明。原審雖認系爭房屋為被上訴人甲○○所
      興建，與本院上開認定不同，惟其結論則尚無不合。
五、綜上所述，原審認被上訴人等並非無權占有系爭2筆土地，
    而為上訴人不利之判決，並無不合，上訴意旨指摘原判決不
    當，求予廢棄，為無理由，其上訴應予駁回。
六、兩造其餘之攻擊或防禦方法及未經援用之證據，經本院斟酌
    後，認為均不足以影響本判決之結果，自毋庸逐一詳予論駁
    ，併此敘明。
七、據上論結，本件上訴為無理由，依民事訴訟法第454條、第
    449條第2項、第78條，判決如主文。
中　　華　　民　　國　 100　　年　　3 　　月　　3　　日
                   民事庭審判長法  官  何方興
                               法  官  陳秋錦
                               法  官  王紋瑩
以上正本係照原本作成。
如不服本判決，應於收受送達後20日內向本院提出上訴書狀，其
未表明上訴理由者，應於提出上訴後20日內向本院補提理由書狀
（均須按他造當事人之人數附繕本）。上訴時應提出委任律師或
具有律師資格之人之委任狀；委任有律師資格者，另應附具律師
資格證書及釋明委任人與受任人有民事訴訟法第466條之1第l項
但書或第2項（詳附註）所定關係之釋明文書影本。如委任律師
提起上訴者，應一併繳納上訴審裁判費。
附  註：
民事訴訟法第466條之1（第1項、第2項）：
對於第二審判決上訴，上訴人應委任律師為訴訟代理人。但上訴
人或其他法定代理人具有律師資格者，不在此限。
上訴人之配偶、三親等內之血親、二親等內之姻親，或上訴人為
法人、中央或地方機關時，其所屬專任人員具有律師資格並經法
院認為適當者，亦得為第三審訴訟代理人。
中　　華　　民　　國　 100　　年　　3 　　月　　3 　　日
                               書記官  李芸宜
